【裁判字號】    99,易,188
【裁判日期】    990624
【裁判案由】    重利
【裁判全文】
臺灣花蓮地方法院刑事判決               99年度易字第188號
公  訴  人  臺灣花蓮地方法院檢察署檢察官
被      告  己○○
選任辯護人  魏辰州律師
上列被告因重利案件，經檢察官提起公訴（98年度偵字第5668號
），被告於本院準備程序進行中，就被訴犯罪事實為有罪之陳述
，經本院告知簡式審判程序意旨，並聽取公訴人、被告及辯護人
之意見後，裁定改依簡式審判程序審理，判決如下：
    主  文
己○○犯如附表所示之罪，各處如附表所示之刑，如易科罰金，
均以新臺幣壹仟元折算壹日。應執行有期徒刑壹年，如易科罰金
，以新臺幣壹仟元折算壹日。
    事實及理由
一、犯罪事實:
    己○○前因重利、妨害自由等案件，經本院以96年度訴字第
    94號判決分別判處有期徒刑4月、4月，定應執行有期徒刑 6
    月，緩刑5年，於民國96年6月26日確定；又因公共危險案件
    ，經本院以97年度花交簡字第341號判處有期徒刑4月，如易
    科罰金，以新臺幣1千元折算1日，於97年10月24日易科罰金
    執行完畢。其猶不知悔改，竟基於重利之犯意，於附表所示
    之時間，在附表所示之借款人甲○○、乙○○、丙○○、戊○○、丁○○等人因需錢孔急情況下，與己○○取得聯繫後
    ，己○○旋於如附表所示時間、地點，將如附表所示之本金
    ，以如附表所示利息計算方式，先預扣第一期利息後，再將
    款項交付予如附表所示之借款人（其中借款人甲○○之借款
    部分、丙○○於98年11月中某日之借款，係委由不知情之曾
    家宏代為分別交付予甲○○、丙○○），以此方式取得與原
    本顯不相當之重利，嗣於98年12月8日下午3時5 分許，遭警
    在花蓮縣花蓮市○○路遠東百貨公司逮捕查獲，而循線查悉
    上情。案經花蓮縣警察局花蓮分局報請臺灣花蓮地方法院檢
    察署檢察官偵查起訴。
二、證據名稱：
  (一)被告己○○於警詢、檢察官偵查時及本院審理時之自白。
  (二)證人即被害人甲○○、乙○○、丙○○、戊○○於警詢及檢
    察官偵查時之證述；證人即被害人丁○○於警詢時之指述。
  (三)證人甲○○提出之切結書、清償證明書各1份。
  (四)搜索扣押筆錄、扣押物品目錄表、照片16張。
三、核被告所為，均係犯刑法第344 條之重利罪。被告就附表編
    號1及編號3之借款時間98年11月中旬某日部分，是將借款 4
    萬元、8 千元，分別委由不知情之第三人曾家宏交付予借款
    人甲○○、丙○○，乃屬間接正犯。按刑事法若干犯罪行為
    態樣，本質上具有反覆、延續實行之特徵，立法時既予特別
    歸類，定為犯罪構成要件之行為要素，則行為人基於概括之
    犯意，在密切接近之一定時、地持續反覆之複次行為，倘依
    社會通念，於客觀上認為符合一個反覆、延續性之行為觀念
    者，於刑法評價上，即應僅成立一罪。學理上所稱「集合犯
    」之職業性、營業性或收集性等具有重複特質之犯罪均屬之
    ，例如經營、從事業務、收集、販賣、製造、散布等行為概
    念者是（最高法院96年度台上字第172號、95 年度台上字第
    4686號、95年度台上字第1079號判決參照）。故是否集合犯
    之判斷，客觀上自應斟酌法律規範之本來意涵、實現該犯罪
    目的之必要手段、社會生活經驗中該犯罪必然反覆實行之常
    態及社會通念等；主觀上則視其反覆實施之行為是否出於行
    為人之一個犯意，並秉持刑罰公平原則，加以判斷之（最高
    法院96年第9次刑庭會議決議、96年度台非字第219號判決要
    旨、臺灣高等法院97年度上訴字第3512號判決意旨參照）。
    又刑法第345條常業重利罪業於95年7月1 日起修正廢止，常
    業犯之規定廢除後，對於反覆實施之習慣犯、職業犯，乃有
    可能因適用數罪併罰而使刑罰過重，產生不合理之現象，在
    實務運用上，應參考德、日等國之經驗，以補充解釋方式擴
    大發展集合犯之概念，對於合乎集合犯或其他包括一罪之情
    形，認為應構成單一之犯罪，以限縮數罪併罰之範圍，本件
    被告於如附表編號3所示之時間，乘丙○○急迫需款，5次貸
    款予丙○○，依照一般社會通念，被告對於相同之被害人，
    基於概括之目的，持續實施多次之重利行為，客觀上應評價
    為反覆性、延續性之犯罪行為，此與上述「集合犯」之概念
    即屬契合，依法應僅論以一罪。又被告所為係趁如附表所示
    之被害人甲○○、乙○○、丙○○、戊○○、丁○○等人需
    錢孔急之際分別為之，所侵害為不同人之法益，各罪間犯意
    各別，行為互殊，應予分論併罰。被告前因重利、妨害自由
    等案件，經本院以96年度訴字第94號判決分別判處有期徒刑
    4月、4月，定應執行有期徒刑6月，緩刑5年，於96年6月 26
    日確定，於緩刑期間，又因公共危險案件，經本院以97年度
    花交簡字第341號判處有期徒刑4月，如易科罰金，以新臺幣
    1千元折算1日確定，於97年10月24日易科罰金執行完畢（前
    因重利、妨害自由案件，經檢察官聲請撤銷緩刑，且經本院
    以97年度撤緩字第97號裁定聲請駁回確定在案），有臺灣高
    等法院被告前案紀錄表1 份在卷可稽，其於有期徒刑執行完
    畢後5年內，故意再犯如附表編號1、2、4、5 所示均為有期
    徒刑以上之各罪，均為累犯，均依加重其刑。因附表編號 3
    所示之犯行如前所述論以一集合犯，係以一最初之犯罪時作
    為計算累犯成立與否之標準，至其犯罪行為終了於何時，則
    非所問，編號3之最初犯罪時間是97年10 月間某日，因證人
    丙○○及被告均稱忘記詳細日期，又無證據證明98年10月間
    之該筆款項是在97年10月24日易科罰金執行完畢以後所為之
    借款，故依罪疑唯輕、懷疑利益歸被告原則，認此部分最初
    之犯行是在前揭公共危險案件易科罰金執行完畢以前為之，
    而不論以累犯，附此敘明。爰審酌被告前因重利案件，經法
    院判刑確定，其竟不知警惕，又以不法之方式獲取與原本顯
    不相當之重利，行為可議，並參酌其實際獲利情形，且未以
    暴力方式討債，手段尚屬平和，犯後又坦承全部犯行，態度
    良好，被告於案發後已寄發存證信函向未清償完畢之借款人
    即被害人通知免除債務，此有存證信函影本1 份及送達回執
    等件在卷可稽，堪認具有悔意，暨其犯罪動機、目的、生活
    狀況，尚未完全賠償已清償借款完畢之被害人之損失等一切
    情狀，分別量處如主文所示之刑，並諭知易科罰金之折算標
    準，且定其應執行之刑。【按94年2月2日修正公布，並自95
    年7月1日起施行之刑法第41條第1項、第2項規定：「犯最重
    本刑為5年以下有期徒刑以下之刑之罪，而受6個月以下有期
    徒刑或拘役之宣告者，得以新臺幣1千元、2千元或3 千元折
    算一日，易科罰金。但確因不執行所宣告之刑，難收矯正之
    效，或難以維持法秩序者，不在此限」、「前項規定於數罪
    併罰，其應執行之刑未逾6 月者，亦適用之」，意即對於數
    罪併罰之案件，雖各宣告刑依法均得易科罰金，然若定應執
    行之刑已超過6個月，仍不得易科罰金。又按刑法第41 條於
    98年1月21日修正第8項規定「第一項至第三項於數罪併罰，
    其應執行之刑未逾六個月者亦適用之。」。惟查，司法院大
    法官會議已於98年6月19日公布第662號解釋，該解釋文認為
    ：「中華民國94年2月2日修正公布之現行刑法第41條第2 項
    規定，關於數罪併罰，數宣告刑均得易科罰金，而定應執行
    刑逾6個月者，排除適用同條第1項得易科罰金之規定部分，
    與憲法第23條規定有違，並與本院釋字第366 號解釋意旨不
    符，應自本解釋公布之日起失其效力。」。即對於數罪併罰
    ，數宣告刑依法均得易科罰金，而定應執行之刑縱超過6 個
    月之案件，依司法院大法官會議解釋第366號、第662號之解
    釋意旨，仍得易科罰金。被告行為後，嗣於98年12月30日修
    正公布之刑法第41條第8 項規定，對於數罪併罰，數宣告刑
    依法均得易科罰金，而定應執行之刑超過6 個月之案件，仍
    得易科罰金。從而，比較上開新舊法之結果，應以上開修正
    後之結果，較有利於被告。故就本院所宣告之刑及定應執行
    之刑依上開司法院大法官會議解釋及刑法第41條第1 項之規
    定，併諭知易科罰金之折算標準，附此敘明。】。
四、另扣案之本票1張、大臺北銀行支票1張、花蓮二信支票3 張
    、空白商業本票6本、花蓮二信存摺2本、花蓮二信金融卡 2
    張、存款憑條5張、汽車買賣合約書1張、印章2 枚、行動電
    話8支、計算機1台、金融機構銀行電話表2紙、空白名冊4紙
    、車之友名片12張、皮包2個、現金新臺幣354,800元均與本
    案無關，業據被告陳明在卷，爰不併予宣告沒收。另扣案之
    商業本票1張、戊○○身分證1張，並非被告所有，爰不併予
    宣告沒收。
五、應適用之法條：
    刑事訴訟法第299 條第1 項前段、第273 條之1 第1 項、第
    310條之2、第454條第1項，刑法第2條第1項但書、第344 條
    、第47條第1項、第41條第1項前段、第51條第5款。
六、如不服本判決，得自收受送達之翌日起10日內向本院提出上
    訴狀（應附繕本），其未敘述上訴理由者，應於上訴期間屆
    滿後20日內補提理由書狀於本院，上訴於臺灣高等法院花蓮
    分院。
本案經檢察官黃蘭雅到庭執行職務。
中    華    民    國    99    年    6     月    24    日
                  刑事第四庭    法  官  陳月雯
以上正本證明與原本無異。
如不服本判決應於收受送達後10日內向本院提出上訴書狀，並應
敘述具體理由。其未敘述上訴理由者，應於上訴期間屆滿後20日
內向本院補提理由書(均須按他造當事人之人數附繕本)「切勿逕
送上級法院」。告訴人或被害人如對於本判決不服者，應具備理
由請求檢察官上訴，其上訴期間之計算係以檢察官收受判決正本
之日期為準。
中    華    民    國    99    年    6     月    24    日
                                書記官
本案論罪科刑法條：
中華民國刑法第344條
乘他人急迫、輕率或無經驗貸以金錢或其他物品，而取得與原本
顯不相當之重利者，處1年以下有期徒刑、拘役或科或併科1千元
以下罰金。
附表：
┌─┬─┬───┬──┬──┬────┬──┬─────┬─────┐
│編│借│借款時│借款│借款│借款利息│利率│ 備  註   │          │
│號│款│間    │地點│金額│        │    │          │  主文    │
│  │人│      │    │(新 │        │    │          │          │
│  │  │      │    │臺幣│        │    │          │          │
│  │  │      │    │)   │        │    │          │          │
├─┼─┼───┼──┼──┼────┼──┼─────┼─────┤
│1 │王│98年11│花蓮│4萬 │以購買價│年息│由顏漢章委│己○○犯重│
│  │證│月5日 │縣花│元。│值74,808│約百│託不知情之│利罪，累犯│
│  │鑑│      │蓮市│    │元機車，│分之│曾家宏交付│，處有期徒│
│  │  │      │林森│    │並交付予│87  │4萬元及提 │刑肆月，如│
│  │  │      │路某│    │被告方式│。  │供契約書予│易科罰金，│
│  │  │      │牛排│    │，分1年 │    │甲○○。  │以新臺幣壹│
│  │  │      │館門│    │12期償還│    │          │仟元折算壹│
│  │  │      │口。│    │機車貸款│    │(甲○○將 │日。      │
│  │  │      │    │    │。      │    │購買車輛轉│          │
│  │  │      │    │    │        │    │讓給被告作│          │
│  │  │      │    │    │        │    │為償還利息│          │
│  │  │      │    │    │        │    │及本金方式│          │
│  │  │      │    │    │        │    │)         │          │
│  │  │      │    │    │        │    │          │          │
│  │  │      │    │    │        │    │          │          │
│  │  │      │    │    │        │    │          │          │
│  │  │      │    │    │        │    │          │          │
│  │  │      │    │    │        │    │          │          │
│  │  │      │    │    │        │    │          │          │
│  │  │      │    │    │        │    │          │          │
├─┼─┼───┼──┼──┼────┼──┼─────┼─────┤
│2 │徐│98年10│在花│2萬 │每10天為│月息│乙○○已付│顏漢章犯重│
│  │旻│月間某│蓮縣│元，│1期繳200│百分│利息1萬2千│利罪，累犯│
│  │璟│日。  │花蓮│實拿│0元利息 │之38│元，本金2 │，處有期徒│
│  │  │      │市國│1萬6│。      │    │萬未還。  │刑肆月，如│
│  │  │      │聯帝│000 │        │    │          │易科罰金，│
│  │  │      │君廟│元。│        │    │          │以新臺幣壹│
│  │  │      │宇附│    │        │    │          │仟元折算壹│
│  │  │      │近。│    │        │    │          │日。      │
│  │  │      │    │    │        │    │          │          │
│  │  │      │    │    │        │    │          │          │
├─┼─┼───┼──┼──┼────┼──┼─────┼─────┤
│3 │陳│97年10│花蓮│1萬 │每10天為│月息│丙○○已付│己○○犯重│
│  │淑│月某日│縣中│元，│1期，繳2│約百│利息及本金│利罪，處有│
│  │惠│。    │央路│實拿│千元利息│分之│共1萬2千元│期徒刑肆月│
│  │  │      │與中│8千 │。      │75  │。        │，如易科罰│
│  │  │      │山路│元。│        │    │          │金，以新臺│
│  │  │      │交岔│    │        │    │          │幣壹仟元折│
│  │  │      │路口│    │        │    │          │算壹日。  │
│  │  ├───┤附近│    │        │    ├─────┤          │
│  │  │97年12│便利│    │        │    │丙○○已付│          │
│  │  │月底某│商店│    │        │    │利息及本金│          │
│  │  │日。  │，或│    │        │    │共1萬6千元│          │
│  │  │      │花蓮│    │        │    │。        │          │
│  │  │      │後火│    │        │    │          │          │
│  │  │      │車站│    │        │    │          │          │
│  │  │      │便利│    │        │    │          │          │
│  │  ├───┤商店│    │        │    ├─────┤          │
│  │  │98年4 │。  │    │        │    │丙○○已付│          │
│  │  │月初某│    │    │        │    │利息及本金│          │
│  │  │日。  │    │    │        │    │共1萬2千元│          │
│  │  │      │    │    │        │    │。        │          │
│  │  │      │    │    │        │    │          │          │
│  │  │      │    │    │        │    │          │          │
│  │  │      │    │    │        │    │          │          │
│  │  ├───┤    │    │        │    ├─────┤          │
│  │  │98年10│    │    │        │    │丙○○已付│          │
│  │  │月某日│    │    │        │    │利息1萬元 │          │
│  │  │。    │    │    │        │    │。（起訴書│          │
│  │  │      │    │    │        │    │附表誤載為│          │
│  │  │      │    │    │        │    │1萬8千元）│          │
│  │  │      │    │    │        │    │          │          │
│  │  │      │    │    │        │    │          │          │
│  │  ├───┤    │    │        │    ├─────┤          │
│  │  │98年11│    │    │        │    │僅有預扣之│          │
│  │  │月中某│    │    │        │    │利息2千元 │          │
│  │  │日。  │    │    │        │    │，丙○○尚│          │
│  │  │      │    │    │        │    │未為清償。│          │
│  │  │      │    │    │        │    │          │          │
│  │  │      │    │    │        │    │          │          │
│  │  │      │    │    │        │    │          │          │
├─┼─┼───┼──┼──┼────┼──┼─────┼─────┤
│4 │鄭│98年11│花蓮│1萬 │每10天為│月息│戊○○已支│己○○犯重│
│  │彥│月13日│市中│元，│1期繳200│約75│付本金加利│利罪，累犯│
│  │希│至15日│正路│實拿│0元。   │分。│息1萬2千元│，處有期徒│
│  │  │間某日│251 │8千 │        │    │          │刑肆月，如│
│  │  │。    │號鄭│元。│        │    │          │易科罰金，│
│  │  │      │彥希│    │        │    │          │以新臺幣壹│
│  │  │      │店內│    │        │    │          │仟元折算壹│
│  │  │      │。  │    │        │    │          │日。      │
├─┼─┼───┼──┼──┼────┼──┼─────┼─────┤
│5 │楊│98年2 │花蓮│2萬 │每10天為│月息│丁○○已付│己○○犯重│
│  │忠│月間某│縣新│元，│1期繳400│約75│利息約9萬 │利罪，累犯│
│  │平│日。  │城鄉│實拿│0元利息 │分。│元，本金未│，處有期徒│
│  │  │      │南三│1萬6│。      │    │還。      │刑伍月，如│
│  │  │      │棧29│千元│        │    │          │易科罰金，│
│  │  │      │號之│。  │        │    │          │以新臺幣壹│
│  │  │      │2住 │    │        │    │          │仟元折算壹│
│  │  │      │處。│    │        │    │          │日。      │
│  │  │      │    │    │        │    │          │          │
│  │  │      │    │    │        │    │          │          │
│  │  │      │    │    │        │    │          │          │
│  │  │      │    │    │        │    │          │          │
│  │  │      │    │    │        │    │          │          │
│  │  │      │    │    │        │    │          │          │
│  │  │      │    │    │        │    │          │          │
│  │  │      │    │    │        │    │          │          │
│  │  │      │    │    │        │    │          │          │
└─┴─┴───┴──┴──┴────┴──┴─────┴─────┘

司法院資訊處製作；財團法人民間司法改革基金會備份。
